【裁判字號】    98,上訴,1815
【裁判日期】    980729
【裁判案由】    偽造文書
【裁判全文】
臺灣高等法院刑事判決                98年度上訴字第1815號
上  訴  人  臺灣臺北地方法院檢察署檢察官
被      告  甲○○
選任辯護人  張伯時律師
被      告  丁○○
上列上訴人因被告等偽造文書案件，不服臺灣臺北地方法院97年
度訴字第2318號，中華民國98年3月25日第一審判決（起訴案號
：臺灣臺北地方法院檢察署96年度偵字第21550號），提起上訴
，本院判決如下：
    主  文
上訴駁回。
    理  由
一、公訴意旨略以：被告甲○○受正祺建設實業股份有限公司（
    下稱正祺公司）委託，以正祺公司名義向告訴人乙○○（以
    下簡稱告訴人）購買坐落臺北市○○區○○段二小段二七地
    號土地及其上門牌號碼臺北市大安區○○○路○段七八巷二
    二號建物，於簽訂不動產買賣契約並給付告訴人首款新臺幣
    （下同）五十萬元時，要求告訴人先行配合辦理抵押權設定
    及土地所有權移轉登記，俾利被告甲○○以正祺公司名義向
    戊○○（業經臺灣臺北地方法院檢察署檢察官以九十六年度
    偵字第二一五五○號為不起訴處分確定）借款周轉紓困，告
    訴人同意後明確告知被告甲○○日後辦理抵押僅限於土地部
    分而不及於建物，並將辦理抵押權設定及所有權移轉登記所
    需相關印鑑、文件交付案外人丙○○，而丙○○於辦理抵押
    設定時亦告知被告甲○○及代書丁○○抵押全設定僅限於土
    地，不包括建物。詎被告甲○○、丁○○竟基於共同之犯意
    聯絡，囑丙○○先交付相關文件，被告丁○○並要求丙○○
    預先於抵押設定契約書各項目簽名蓋章俾利辦理抵押設定，
    九十三年十月五日至同年十一月九日間某時，被告丁○○即
    在不詳地點，於該抵押權設定契約書申請登記以外之約定事
    項欄內，自行填寫「未辦理保存登記之建物：大安區○○○
    路○段七八巷二二號，亦為本抵押權設定契約效力範圍之內
    」等不實文字，持向臺北市大安地政事務所申請設定抵押權
    登記，使不知情之公務員於同年十一月九日在職務上製作之
    系爭房屋他項權利證明書上為不實之抵押權登記，足生損害
    於地政機關對管理地籍資料之正確性及告訴人。因認被告涉
    犯刑法第二百十六條行使同法第二百十條之偽造私文書罪及
    同法第二百十四條之使公務員登載不實罪嫌等語。
二、按犯罪事實應依證據認定之，無證據不得認定犯罪事實；不
    能證明被告犯罪或其行為不罰者，應諭知無罪之判決，刑事
    訴訟法第一百五十四條第二項、第三百零一條第一項分別定
    有明文。次按事實之認定，應憑證據，如未能發現相當證據
    ，或證據不足以證明，自不能以推測或擬制之方法，以為裁
    判之基礎；又認定犯罪事實所憑之證據，雖不以直接證據為
    限，間接證據亦包括在內，然而無論直接或間接證據，其為
    訴訟上之證明，須於通常一般之人不致有所懷疑，而得確信
    其為真實之程度者，始得據為有罪之認定；再認定不利於被
    告之事實，須依積極證據，苟積極證據不足為不利於被告事
    實之認定時，即應為有利於被告之認定，更不必有何有利之
    證據，最高法院四十年臺上字第八六號、七十六年臺上字第
    四九八六號及三十年上字第八一六號分別著有判例意旨可資
    參照。又按告訴人之告訴，係以使被告受刑事訴追為目的，
    是其陳述是否與事實相符，仍應調查其他證據以資審認；又
    被害人之陳述如無瑕疵，且就其他方面調查又與事實相符，
    固足採為科刑之基礎，倘其陳述尚有瑕疵，而在未究明前，
    遽採為論罪科刑之根據，即難認為適法，最高法院五十二年
    臺上字第一三○○號、六十一年臺上字第三○九九號著有判
    例意旨可資參照。況刑事訴訟法第一百六十一條第一項亦規
    定，檢察官就被告犯罪事實，應負舉證責任，並指出證明之
    方法，是檢察官對於起訴之犯罪事實，應負提出證據及說服
    之實質舉證責任，倘其所提出之證據，不足為被告有罪之積
    極證明，或其指出證明之方法，無從說服法院以形成被告有
    罪之心證，基於無罪推定之原則，自應為被告無罪判決之諭
    知，最高法院九十二年度臺上字第一二八號著有判例意旨可
    資參照。
三、證據能力判斷：
  (一)按被告以外之人於偵查中向檢察官所為之陳述，除顯有不可
    信之情況者外，得為證據，刑事訴訟法第一百五十九條之一
    第二項定有明文。經查：證人丙○○業於偵查中之陳述，雖
    屬被告以外之人於審判外所為之陳述，惟其於九十六年九月
    六日偵查中經以證人身分結問，有結文在卷為憑（見偵查卷
    ），且已於原審及本院審理時行交互詰問，亦足以保障其詰
    問權，檢察官、被告甲○○及其選任辯護人、被告丁○○均
    未於本院言詞辯論終結前聲明異議，而檢察官偵查中向被告
    以外之人所取得之陳述，原則上均能遵守法律規定，不致違
    法取供，被告及檢察官並無爭執有違法取證，本件亦無有顯
    不可信之情況，其於九十六年九月六日偵查中之證詞，自得
    為證據。
  (二)次按被告以外之人於審判外之言詞或書面陳述，除法律有規
    定者外，不得作為證據。被告以外之人於審判外之陳述，雖
    不符前四條之規定，而經當事人於審判程序同意做為證據，
    法院審酌該言詞陳述或書面陳述作成時之情況，認為適當者
    ，亦得為證據。當事人、代理人或辯護人於法院調查證據時
    ，知有刑事訴訟法第一百五十九條第一項不得為證據之情形
    ，而未於言詞辯論終結前聲明異議者，視為有前項之同意，
    刑事訴訟法第一百五十九條第一項、第一百五十九條之五分
    別定有明文。經查：本案據以認定事實之其餘證據，其中屬
    傳聞證據部分，檢察官、被告甲○○及其選任辯護人、被告
    丁○○均未於本院言詞辯論終結前聲明異議，本院審酌該等
    言詞或書面陳述作成之情況，並無非出於任意性或不正取供
    ，或違法或不當情事及證明力明顯過低之瑕疵，且客觀上亦
    無不可信之情況，認援引上開證據應屬適當，依刑事訴訟法
    第一百五十九條之五第二項規定，均得作為證據。
四、公訴人認被告甲○○、丁○○涉犯行使偽造私文書等罪嫌，
    無非係以被告甲○○、丁○○之供述、告訴人之指訴、證人
    戊○○、丙○○之證述及不動產買賣契約書、土地、建築改
    良物抵押權設定契約書、內政部警政署刑事警察局九十六年
    十二月二十日刑鑑字第○九六○一七七二九一號鑑定書各一
    份為其論據。惟訊據被告甲○○、丁○○均堅詞否認有行使
    偽造私文書等犯行，被告甲○○辯稱：告訴人、丙○○均沒
    有跟其等言明抵押權僅限土地不及建物，其等亦未要求丙○○先交付相關文件，丁○○更未要求丙○○預先於抵押權設
    定契約書各項目簽名蓋章，各該文件均係他們都寫好後才簽
    名蓋章等語；被告丁○○辯稱：當時是戊○○跟甲○○談的
    ，戊○○拿授權書交其辦理，當時丙○○並沒有告訴伊抵押
    權僅限於土地不包括建物，其等並未要求丙○○先交付相關
    文件，亦未要求丙○○預先於抵押權設定契約書各項目簽名
    蓋章，伊前往辦理時，設定契約書除了權利人外，義務人及
    債務人都已經寫好，因系爭房屋沒有登記，不能設定抵押權
    ，當時在辦理土地設定的時候，就已告知甲○○跟戊○○未
    保存登記的房屋無法設定，但因授權書這樣寫，所以就在申
    請登記以外之約定事項欄記載；又告訴人開具的授權書是九
    十三月十月二十一日，土地增值稅單是在九十三年十二月六
    日申報，而抵押權設定於九十三年十一月九日即已完成登記
    ，告訴人如有限縮設定登記內容情事，亦係於稅單下來後才
    限縮等語。
五、經查：告訴人委託證人丙○○於九十三年十月五日與正祺公
    司簽訂不動產買賣契約，雙方約定正祺公司以四百五十萬元
    之價格，向告訴人買受坐落臺北市○○區○○段二小段二七
    地號土地及其上門牌號碼為臺北市大安區○○○路○段七八
    巷二二號建物（該建物未辦理保存登記），付款期限及移交
    不動產方法為該契約簽訂時，正祺公司應付告訴人價款之一
    部分即五十萬元，增值稅單核發後三日內，正祺公司應付二
    百萬元，移轉完成三日內點交，正祺公司應付清尾款二百萬
    元，正祺公司並要求告訴人先行配合辦理抵押權設定及土地
    所有權移轉登記，以利正祺公司向證人戊○○借款周轉紓困
    。嗣告訴人即於九十三年十月二十一日出具授權同意書，同
    意其所有坐落在臺北市大安區○○○路○段七八巷二二號房
    屋及坐落在臺北市○○區○○段二小段二七地號土地，土地
    面積四十一平方公尺，全權授權證人丙○○、被告甲○○等
    處理抵押權設定事宜。又被告丁○○於系爭義務人兼債務人
    乙○○、權利人戊○○間之土地、建築改良物抵押權設定契
    約書上（21）申請登記以外之約定事項欄內，填寫「未辦理
    保存登記之建物：大安區○○里○○○路○段78巷22號亦屬
    本抵押權設定契約效力範圍之內」等文字後，於九十三年十
    一月九日持上開土地、建築改良物抵押權設定契約書向臺北
    市大安地政事務所申請抵押權設定登記各節，業據被告甲○○、丁○○於原審審理時坦承不諱，核與告訴人於原審審理
    時證述之情節相符，並經證人丙○○、戊○○於原審審理時
    證述無異，復有不動產買賣契約書、授權同意書、臺北市土
    地登記謄本（個人全部）—大安區○○段○○段○○二七—
    ○○○○地號、臺北市大安地政事務所九十七年十二月十八
    日北市大地三字第○九七三一六四○○○○號函及其檢附大
    安地政—審查《異動索引》、土地登記申請書、土地、建築
    改良物抵押權設定契約書等件在卷可資佐證，此部分事實固
    堪認定。惟查：
  (一)告訴人於原審審理時證稱：當初是丙○○找伊說正祺公司要
    買這筆房屋、土地，伊就委託丙○○幫伊接洽正祺公司，因
    為當初的協議是說他先給伊五十萬元的現金，他去設定拿到
    錢後，就會給伊四百萬元的餘款。因為伊那時候人不在臺北
    ，伊又授權給丙○○過戶那些事情，丙○○又是和甲○○一
    起簽約的，所以伊就授權丙○○和甲○○可以處理包括土地
    及房屋的抵押權設定。但後來因為土地增值稅單下來，伊沒
    有照合約拿到錢，所以授權無效，伊不同意房屋部分可以設
    定抵押，就口頭告訴丙○○之前的授權無效等語；於本院審
    理時證稱：丙○○說正祺公司的事情都是甲○○在處理的，
    但在處理這件事情時，伊沒有見過被告甲○○等語，足見告
    訴人乙○○係委由丙○○辦理前開事宜，並未親自通知被告
    甲○○或被告丁○○撤回關於門牌號碼臺北市大安區○○○
    路○段七八巷二二號房屋辦理抵押權設定事宜之代理權，則
    被告甲○○、丁○○是否確實已知悉告訴人已撤回被告甲○○、證人丙○○此部分之代理權，即非無疑。
  (二)證人丙○○於九十六年九月六日偵查中證稱：當時授權有包
    括土地及房屋都有，但是正式買賣以後，土地所有權人乙○○一直沒有拿到錢，所以只叫伊將土地的部分過給正祺公司
    ，設定抵押的部分也只有土地，沒有房屋，當時給伊蓋章的
    時候，伊看得很清楚，沒有寫上建物的部分，代書為了便宜
    行事，都會叫伊等多蓋幾個章等語；於原審審理時證稱：因
    為告訴人後來沒有拿到錢，在設定抵押權的時候就告訴伊要
    限縮抵押權設定，在設定前幾天，在正祺公司辦公室內，被
    告甲○○交給伊抵押權設定契約書時，上面沒有及於房屋的
    記載，只有用鉛筆畫圈要伊蓋章，那時候伊就有向被告甲○○強調說抵押權的範圍只有土地沒有房屋。因為伊蓋設定書
    的時候，沒有寫說房子也在裡面，伊就蓋章。當時在正祺公
    司的辦公室，有一個代書拿來文件，伊也不認識，事隔這麼
    多年，伊也不確定是否為被告丁○○，上面沒有記載設定房
    屋，伊就跟代書說，房屋不能設定，代書說沒有寫，伊就蓋
    章等語，對於係向被告甲○○或被告丁○○表示抵押權設定
    範圍只有土地，不包括房屋等情節並不一致，且與證人戊○○於原審審理時證稱：甲○○和丙○○到伊辦公室協同借款
    ，當時伊等約定借款的條件是照授權書，拿不動產設定抵押
    ，土地、房屋同時設定本金限額最高抵押權五百萬元，當天
    簽抵押權設定書時在場的人有甲○○、丙○○、伊、丁○○
    ，文件都是由丙○○提出的，但是當場誰蓋乙○○的印章，
    伊沒有注意。當時丙○○也沒有表示抵押權設定最後只限於
    土地，不包括房屋。伊蓋章的時候，第二十一項申請登記以
    外事項欄內系爭房屋亦屬抵押權登記效力範圍內這段文字已
    經存在等語不合，則證人丙○○所證述者是否可信，允非無
    疑。參以證人丙○○是否將告訴人業已撤回其與被告甲○○
    就系爭房屋部分為抵押權設定之代理權一事告知被告甲○○
    、丁○○一節，涉及證人丙○○為告訴人處理事務，有無為
    違背其任務之行為，而有利害關係存在，且被告甲○○、丁○○與證人丙○○此部分利益相悖離，尚難徒憑證人丙○○
    前開證述即認為被告甲○○、丁○○涉有本案行使偽造文書
    等犯行。
  (三)況告訴人於原審審理時證稱：「（辯護人問：你是什麼時候
    跟什麼人講說只過戶土地不過戶房屋？）因為增值稅單下來
    我沒有拿到錢，所以我的授權就無效。我是土地和房屋買賣
    一起，我才簽授權書，但事後沒有照合約走，我就口頭告訴
    丙○○我之前的授權無效。（辯護人問：何以後來又把土地
    移轉給正祺公司？）因為讓我知道是用我的名字去設定抵押
    ，那我應該要有錢進來，但也沒有給我，我抗議，她又把我
    延票，我同意，他又過到正祺去，我都沒有拿錢。（檢察官
    問：你授權甲○○和丙○○辦理設定抵押事情後，因何事你
    又對何人限制抵押權範圍？）因為土地增值稅下來，我都沒
    有拿到錢。（審判長問：若不動產買賣契約約定之尾款未依
    約交付，應該要解除契約而非限制過戶登記之範圍，為何你
    們的處理方式是限制移轉標的物之範圍？有無證據可以證明
    ？）因為他給我延票，我答應他，但是那時候他已經把我設
    定下去，後來都跳票。」等語（見原審九十八年三月十一日
    審判筆錄），直指被告等於臺北市○○區○○段二小段二七
    地號土地之土地增值稅單核發後，因未能依其與正祺公司前
    開不動產買賣契約之約定收受正祺公司交付第二期款二百萬
    元，乃對證人丙○○撤回辦理前開門牌號碼臺北市大安區○○○路○段七八巷二二號房屋抵押權設定事宜之意思表示，
    而系爭臺北市○○區○○段二小段二七地號土地之土地增值
    稅係於九十三年十二月六日申報，於同年十二月七日核發土
    地增值稅免稅證明書，有臺北市稅捐稽徵處大安分處九十八
    年六月九日北市稽大安丙字第０九八三０九一０八００號函
    附正祺建設實業股份有限公司之土地增值稅申報案件相關資
    料影本六紙在卷為憑，足見告訴人係於前開土地於同年十二
    月七日核發土地增值稅免稅證明書後，被告甲○○未能依約
    支付期款後，始對證人丙○○要求撤回辦理前開門牌號碼臺
    北市大安區○○○路○段七八巷二二號房屋抵押權設定事宜
    之意思表示，但系爭土地早於九十三年十一月九日即向臺北
    市大安地政事務所申請辦理抵押權設定，有土地登記申請書
    記載「原因發生日期：九十三年十一月九日」及記載「九十
    三年十一月九日」收件之戳記在卷為憑（見原審卷第三十八
    頁），足見被告丁○○早已依告訴人出具之授權同意書（九
    十三年十月二十一日），在系爭義務人兼債務人乙○○、權
    利人戊○○間之土地、建築改良物抵押權設定契約書上（21
    ）申請登記以外之約定事項欄內，填寫「未辦理保存登記之
    建物：大安區○○里○○○路○段七十八巷二十二號亦屬本
    抵押權設定契約效力範圍之內」等文字後，並於九十三年十
    一月九日持上開土地、建築改良物抵押權設定契約書向臺北
    市大安地政事務所申請抵押權設定登記完竣，是以告訴人事
    後撤回其此部分代理權之授與，亦無礙此部分法律行為之效
    力，自難認被告甲○○、丁○○所為已超越告訴人授權範圍
    ，而成立偽造或行使偽造文書犯行。
  (四)至告訴人乙○○於本院固具狀供稱：「查被告甲○○前於民
    國九十三年十月五日以正祺公司之名義與告訴人簽立不動產
    買賣契約後，即一次開立正祺公司為發票人之全部買賣價款
    四百五十萬元整之付款支票交付告訴人，亦即開立即期現金
    支票五十萬元給付第一期款，並另開立發票日分別為買賣雙
    方約定之增值稅單核發日及過戶移轉完成日，票據金額各為
    新台幣二百萬元之支票二張交付告訴人以給付第二、三期款
    ，為此，告訴人始同意授權配合先行辦理抵押設定，詎被告
    甲○○所開立之支票僅第一期款五十萬元部分如期兌現，第
    二期款新台幣二百萬元支票屆期，被告甲○○即以正祺公司
    無法兌現將會退票為由一再請求告訴人延期兌現，告訴人因
    被告甲○○僅兌現五十萬元價款，且一再延票，告訴人乃向
    證人丙○○限縮抵押權設定範圍僅限土地以確保自身權益，
    為此，告訴人所稱增值稅單下來沒有拿到錢，係指被告甲○○所開立正祺公司為發票人，發票日為買賣雙方約定之增值
    稅單核發日之新台幣二百萬元第二期付款支票，於雙方約定
    之增值稅單核發日即第二期支票發票日屆至並未兌現給付增
    值稅單核發期款新台幣二百萬元而言，並非指本件買賣土地
    實際辦理過戶時之增值稅單核發日期九十三年十二月九日屆
    至並未付款而言。」（見九十八年六月十日刑事告訴暨調查
    證據聲請狀），且於本院審理時證稱：「（檢察官問：這二
    張二百萬元支票是什麼款項？提示九十八年七月七日辯護(二)
    狀的二張支票並告以要旨）ＤＰ0000000票號票據我
    沒有看過，ＤＰ0000000票號票據我不清楚，因為我
    收到的是一張有改過日期的。（檢察官問：有沒有見過這張
    支票？提示鈞院卷九十八年六月十日刑事告訴及調查證據聲
    請狀附件三並告以要旨）有，是土地買賣的價金。（檢察官
    問：你何時收到？）證人丙○○於九十三年十月五日簽約以
    後，隔幾天交給我的，正確日期我不知道，不過交給我的時
    候日期還沒有改，原來的票期我不記得。（檢察官問：票據
    發票日為何更改？）因為第二期票款九十三年十月三十一日
    應付之前，證人丙○○跟我講被告甲○○那邊要求要延票，
    所以改成九十四年三月十日，後來這張支票退票。（檢察官
    問：證人丙○○有一張二百萬元換成四張票，情形如何？）
    我記得是有一張九十三年十月三十一日的支票，我記得日期
    但不記得票號，後來該張支票被換走，換成一張一百萬元，
    一張六十萬元，二張各二十萬元的支票，一百萬元的支票退
    票，其他三張都兌現。（被告丁○○問：你剛剛說證人丙○○於九十三年十月五日簽約以後，隔幾天交給你支票，是一
    張還是二張？）二張。」等語，惟與其於原審審理時之前開
    證詞不符，且告訴人乙○○於原審審理時已明白證稱：「（
    辯護人問：何以後來又把土地移轉給正祺公司？）因為讓我
    知道是用我的名字去設定抵押，那我應該要有錢進來，但也
    沒有給我，我抗議，她又把我延票，我同意，他又過到正祺
    去，我都沒有拿錢。（審判長問：若不動產買賣契約約定之
    尾款未依約交付，應該要解除契約而非限制過戶登記之範圍
    ，為何你們的處理方式是限制移轉標的物之範圍？有無證據
    可以證明？）因為他給我延票，我答應他，但是那時候他已
    經把我設定下去，後來都跳票。」等語（見原審九十八年三
    月十一日審判筆錄），被告甲○○於本院審理時亦具狀供稱
    ：「關於支票固簽發第一期款五十萬元支票乙張，及第二、
    三期款均為二百萬元支票各乙張，惟第二、三期款之支票並
    非如告訴人乙○○所稱『買賣雙方約定之增值稅單核發日九
    十三年十月三十日及過戶移轉完成日九十三年十二月三十一
    日』之二紙支票，而係發票日為九十三年十二月十日（票號
    ：ＤＰ0000000號）、九十三年十二月十日（票號：
    ＤＰ0000000號）面額均為二百萬元之支票（見九十
    八年七月七日刑事辯護(二)狀）…正祺公司給付告訴人之買賣
    價金款項為：1.簽約時開立即期支票五十萬。2.發票日為九
    十三年十二月三十一日票面金額為新台幣二百萬元之支票展
    延至九十四年三月十日乙張，提示日九十四年七月二十日。
    3.發票日為九十四年三月十日票面金額為新台幣一百萬元之
    支票乙張，提示日九十四年七月二十日。4.九十四年三月九
    日切結九十四年三月十四日還六十萬、九十四年三月二十五
    日還四十萬。」等語（見九十八年七月六日刑事答辯要旨狀
    ），並提出票號ＤＰ0000000號，原票期為九十三年
    十二月十日，經改為九十四年一月五日，面額二百萬元及票
    號ＤＰ0000000、九十三年十二月三十一日期，面額
    二百萬元之支票影本二張在卷為憑，稽之該支票原票載發票
    日為九十三年十二月十日之支票，與前開土地增值稅免稅證
    明書於九十三年十二月七日核發之日期相近，益徵告訴人於
    原審審理時之前開證詞屬實，參以告訴人於本院審理時證稱
    ：「（被告丁○○問：你有沒有收到第三張二百萬元支票或
    換過第三張二百萬元支票？）我本來持有二張各二百萬元的
    支票，後來有一張改日期退票，另外一張換成四張支票，除
    此之外沒有收過其他的票。」，更見前開票號ＤＰ0000
    000號之支票，原票期為九十三年十二月十日，嗣經換票
    改為九十四年一月五日，並無所謂於九十三年十月三十一日
    付第二期票款或另有票期九十三年十月三十一日之票據情事
    ，告訴人嗣改稱：其所指增值稅單下來沒有拿到錢，係指被
    告甲○○開立正祺公司為發票人，發票日為買賣雙方約定之
    增值稅單核發日之新台幣二百萬元第二期付款支票，於雙方
    約定之增值稅單核發日即第二期支票發票日屆至並未兌現給
    付增值稅單核發期款新台幣二百萬元而言，並非指本件買賣
    土地實際辦理過戶時之增值稅單核發日期九十三年十二月九
    日屆至並未付款而言云云，無非事後空言巧飾，不足採信。
    至證人丙○○於本院審理時證稱：「（檢察官問：本件簽約
    當日有無將買賣土地權狀及印鑑證明等過戶資料交付被告甲○○？）有。（檢察官問：簽約當日被告甲○○如何付款？
    ）開一了一張五十萬元的即期支票，另外開一張二百萬元的
    支票，在九十三年十月底到期，還有一張也是二百萬元的支
    票，是在九十三年十二月三十一日到期。（檢察官問：被告
    甲○○簽發的上開二百萬元的支票是否就是交付第二、三期
    款支票？）是。（檢察官問：第二期款支票到期有無付款？
    ）沒有。（檢察官問：第二期款支票有無延票、換票？）有
    延票很多次，也換票很多次，最後一次我記得第二期款換成
    一張一百萬元，一張六十萬元，二張二十萬元支票。（檢察
    官問：如何延票、換票？）被告甲○○要求不要讓正祺公司
    退票，因為公司沒有現金，我也怕正祺公司跳票，所以讓他
    延票及換票。（檢察官問：一百萬元、六十萬元及二張二十
    萬元支票後來有沒有兌現？）一百萬元的部分已經退票，六
    十萬元及二張二十萬元支票在九十四年有兌現，幾月忘記了
    。（檢察官問：第三期款支票到期有無延票、換票？）有延
    票到九十四年三月份，沒有換票，是直接更改日期。（檢察
    官問：告訴人乙○○向你限縮不得將買賣房屋一併設定抵押
    權，係於第二期款支票發票日屆至時？還是本件買賣土地實
    際增值稅單核發時？）在第二期款發票日之前，因為那之前
    被迫要求延票、換票，乙○○就要求限縮，當時被告甲○○
    恐嚇我如果乙○○硬是要提示票據，正祺公司就會跳票，一
    切責任要我扛。（檢察官問：告訴人乙○○向你限縮不得將
    買賣房屋一併設定抵押權後，你於何時何地向被告甲○○及
    丁○○限縮不得將買賣房屋設定抵押？）在第二期款一直領
    不到錢的時候，被告甲○○就說先將土地設定給戊○○就可
    以拿到錢，是在九十三年十月底之前在三重市○○路的正祺
    公司，我向被告甲○○以及另外代書講的，乙○○不在場。
    （辯護人問：你所謂的二張二百萬元支票是否為這二張？提
    示九十八年七月七日辯護(二)狀的二張支票並告以要旨）對。
    （檢察官問：該二張二百萬元的支票那一張是第二期款？那
    一張是第三期款？）沒辦法確定。（被告丁○○問：你剛才
    說二張票其中一張是在九十三年十月底到期，為什麼卷附的
    二張二百萬元的支票，沒有一張是在九十三年十月底到期？
    ）因為當時被告甲○○一直說公司會退票，換了很多票，剛
    才我講的九十三年十月底到期的票是簽約當時就開的票，最
    後換成一百萬元一張，六十萬元一張，二十萬元二張的支票
    。」等語，惟與告訴人於本院審理時證稱：「（被告丁○○
    問：你有沒有收到第三張二百萬元支票或換過第三張二百萬
    元支票？）我本來持有二張各二百萬元的支票，後來有一張
    改日期退票，另外一張換成四張支票，除此之外沒有收過其
    他的票。」等語不符，顯係迴護告訴人之詞，自不足取。
  (五)公訴人雖提出內政部警政署刑事警察局九十六年十二月二十
    日刑鑑字第○九六○一七七二九一號鑑定書一份，用以證明
    系爭土地、建築改良物抵押權設定契約書上（21）申請登記
    以外之約定事項欄內「未辦理保存登記之建物：大安區○○
    里○○○路○段七十八巷二十二號亦屬本抵押權設定契約效
    力範圍之內」等文字係印章用印後再補寫，惟被告丁○○係
    依告訴人出具之授權同意書，在系爭義務人兼債務人乙○○
    、權利人戊○○間之土地、建築改良物抵押權設定契約書上
    （21）申請登記以外之約定事項欄內，填寫「未辦理保存登
    記之建物：大安區○○里○○○路○段七十八巷二十二號亦
    屬本抵押權設定契約效力範圍之內」等文字，於九十三年十
    一月九日持向臺北市大安地政事務所申請辦理抵押權設定登
    記完竣以後，告訴人始撤回其此部分代理權之授與，已如前
    述，則前開「未辦理保存登記之建物：大安區○○里○○○
    路○段78巷22號亦屬本抵押權設定契約效力範圍之內」等文
    字，即使係先蓋用告訴人印章後書寫，亦非逾越事先之授權
    ，自不足作為不利於被告甲○○、丁○○之認定（按證人丙○○於九十六年九月六日偵查中證稱：代書為了便宜行事都
    會叫伊等多蓋幾個章等語，足見其亦已同意先蓋章再書寫內
    容），併此敘明。
六、綜上所述，公訴人所舉之證據與指出之證明方法尚未足使本
    院形成被告甲○○、丁○○有罪之確信，其等是否有行使或
    偽造私文書等犯行，猶有合理之懷疑。此外，復查無其他積
    極證據足資證明被告甲○○、丁○○涉有行使偽造私文書等
    犯行，揆諸首揭規定及說明，自屬不能證明被告甲○○、丁○○犯罪。
七、原審因予諭知被告等無罪之判決，經核尚無違誤。公訴人循
    告訴人請求上訴，上訴意旨略以︰(一)原審以證人丙○○並未
    確實有效地轉知被告等人關於告訴人事後限縮抵押權範圍之
    事，致被告等不知情而連同建物、土地一併辦理抵押權登記
    ，固屬可能，惟此部分涉及究竟係證人丙○○未妥適處理代
    理告訴人事務？或係借款人正祺公司遲延付款，被告等對告
    訴人要求限縮抵押權範圍不予理會？在此證人丙○○與被告
    等既有利害衝突，自應於雙方各自陳述後，命兩造均為具結
    ，再予深入對質，期發現真實，俾最後正確課責，不宜僅因
    有立場衝突，逕認證人丙○○這一方所言均不可採，原判決
    顯有理由不備及應調查之事項未調查之違法。(二)正祺公司簽
    約時開立第二期款項新台幣二百萬元之支票，原訂到時增值
    稅單核發日支付，但正祺公司一再延票、換票、遲延給付第
    二期款等語，對照本件事發過程，導致告訴人無法貫徹「先
    付款，再辦抵押過戶」之契約目的，形同被告這一方變相提
    早（相對於第二期款之履行期）先依原概括之授權書辦理抵
    押登記，讓告訴人限縮抵押權範圍，遭解讀成係「事後片面
    更改意思表示」而來不及傳達予被告，而受結果上之不利益
    。正祺公司遲延付款，是否抵押權登記亦應一併延緩辦理？
    始有公允正義，並保障告訴人之契約目的，此部分原審程序
    未及深究，似有必要查明云云。惟查：(一)證人丙○○是否確
    實轉知被告等關於告訴人事後限縮抵押權範圍之事，除證人
    丙○○自身之證詞外，尚乏其他補強證據證明與事實相符，
    自難採為斷罪資料。況被告丁○○早已依告訴人出具之授權
    同意書（九十三年十月二十一日），在系爭義務人兼債務人
    乙○○、權利人戊○○間之土地、建築改良物抵押權設定契
    約書上（21）申請登記以外之約定事項欄內，填寫「未辦理
    保存登記之建物：大安區○○里○○○路○段七十八巷二十
    二號亦屬本抵押權設定契約效力範圍之內」等文字後，並於
    九十三年十一月九日持上開土地、建築改良物抵押權設定契
    約書向臺北市大安地政事務所申請抵押權設定登記完竣，而
    告訴人係於臺北市稅捐稽徵處大安分處於九十三年十二月七
    日核發土地增值稅免稅證明書後，始撤回此部分代理權之授
    與，自難認被告等所為已超越告訴人原先之授權範圍，而成
    立偽造或行使偽造文書犯行。(二)正祺公司簽約時開立第二期
    款項二百萬元之支票，告訴人既已同意正祺公司延期給付並
    換票，即使因此受有結果上之不利益，亦應由告訴人承擔，
    尚難咎令被告等負擔刑責。至本案雙方約定是否足以保障告
    訴人之契約目的，並符合公允正義，要屬民事範疇，尚非本
    院所得審究。公訴人上訴意旨，仍執前詞，指摘原判決不當
    ，為無理由，應予駁回。
據上論斷，應依刑事訴訟法第三百六十八條，判決如主文。
本件經檢察官曾俊哲到庭執行職務。
中    華    民    國    98    年    7     月    29    日
                  刑事第十七庭  審判長法  官  趙功恆
                                      法  官  陳憲裕
                                      法  官  高明哲
以上正本證明與原本無異。
如不服本判決，應於收受送達後10日內向本院提出上訴書狀，其
未敘述上訴之理由者並得於提起上訴後10日內向本院補提理由書
（均須按他造當事人之人數附繕本）「切勿逕送上級法院」。
                                      書記官  梁淑時
中    華    民    國    98    年    7     月    30    日


司法院資訊處製作；財團法人民間司法改革基金會備份。
